臺灣臺北地方法院民事判決　　　　　　　　　　　　　九十三年度訴字第一七一號
　　原　　　告　　丙○○
　　被　　　告　　甲○○○○
　　兼法定代理人　乙○○
當事人間請求確認選舉無效等事件，本院判決如下：
    主  文
原告之訴駁回。
訴訟費用由原告負擔。
    事  實
甲、原告方面：
  一聲明：為請求被告：應依「九十二年十月廿九日甲○○○○部公告」：「應依公
    告規定，應於『九十二年十一月廿九日由全體黨員直選二００四年黨內總統提名
    選舉』而選舉產生之合法黨內總統候選人」，而非由「九十二年十二月十三日甲
    ○○○○第十屆第二次全國黨員代表大會所選舉與決議產生之：『甲○○○○二
    ００四年黨內總統提名選舉，推選黨主席，即現任中華民國總統乙○○先生』，
    此項由甲○○○○第十屆第二次全國黨代表大會所舉行之『選舉與決議』，應予
    否定。即民進黨第十屆第二次全國黨代表大會所選舉出之『甲○○○○二００四
    年黨內總統提名參選人乙○○先生』應予宣告無效，應予否定。」
  二陳述略以：
    (一)原告具有黨員合法資格與權利，依黨章規定，有黨內參政權，即參選黨主席或
      二○○四年黨內總統提名選舉等基本權利，任何黨員或組織或黨主席均不能剝
      奪。
    (二)原告於九十二年十一月七日依被告甲○○○○中央黨部同年十月廿九日公告之
      規定，至被告甲○○○○中央黨部領取書表，組織部何永宏主任以原告未繳二
      ○○三年之常年黨費為由拒給書表參選二○○四年總統提名選舉，原告當場即
      告知已繳交，並提出收據正本為證，惟仍遭拒絕，已違反上揭公告規定。
    (三)同年十二月十三日被告甲○○○○第十屆第二次全國黨代表大會（下稱全代會
      ）選舉及決議推選被告乙○○為被告甲○○○○二○○四年總統參選人即候選
      人，已違反黨章第五、六、十四條規定，及全代會「黨主席與總統候選人須經
      全體黨員直選」之決議，依民法第五十六條第二項規定，其選舉為無效，故提
      起本件訴訟。
    (四)上述總會決議違反法令或章程應為無效之情形如後：
      1.依甲○○○○黨章第五條黨員義務之規定：「遵守本黨黨章，服從組織之決
        議」。被告等均應遵守「全體黨員直選」之決議、九十二年十月廿九日之公
        告及黨章規定。
      2.依黨章第六條黨員權利之規定，原告有依據黨規章選舉及被選舉等權利及有
        接受黨提名與支持之權利，即二○○四年總統提名選舉之被選舉權，原告為
        黨員、社員，自應有黨內參政權。原告依規定領取書表，被告等應依黨章第
        五、六條規定付與原告參選報名書表。
      3.被告等違反上揭規定，全國黨員代表大會亦未依黨章第十四條規定受理及議
        決原告就上開違反規定事實之提案。
      4.被告甲○○○○為社團法人，受人民團體法及人民團體選舉罷免法規範，被
        告等所為已違反人民團體法第四十八條及人民團體選舉罷免法第二十一條等
        法令之規定。
  三證據：提出存證信函、回執、甲○○○○中央黨部函及公告、黨證、收據、函等
    影本，黨章．黨綱乙件為證。
乙、被告方面：本件未行言詞辯論，被告亦未提出書狀作聲明或陳述
    理  由
一原告主張原告具有黨員合法資格與權利，依黨章規定，有黨內參政權，即參選黨主
  席或二○○四年黨內總統提名選舉等基本權利，原告於九十二年十一月七日依被告
  甲○○○○中央黨部同年十月廿九日公告之規定，至被告甲○○○○中央黨部領取
  書表，組織部何永宏主任拒給書表參選二○○四年總統提名選舉，已違反上揭公告
  規定。同年十二月十三日被告甲○○○○第十屆第二次全代會選舉及決議推選被告
  乙○○為被告甲○○○○二○○四年總統參選人即候選人，已違反黨章第五、六、
  十四條規定，及全代會「黨主席與總統候選人須經全體黨員直選」之決議，依民法
  第五十六條第二項規定，其選舉為無效，故提起本件訴訟。
二「甲○○○○全國黨員代表大會」並非民法第五十六條第二項所規定之「總會」：
  (一)被告甲○○○○為社團法人，適用民法第一編第二章第二節第二款社團之規定。
  (二)民法第五十六條第二項規定：「總會決議之內容違反法令或章程者，無效。」屬
    民法第一編第二章第二節第二款。
  (三)社團法人總會之決議有違反法令或章程時，對該決議原不同意之社員，得請求法
    院宣告其決議為無效，民法第五十六條固有明文規定，惟此條規定，僅適用於總
    會之決議，如理監事之決議有違反法令或章程時，要不得援用上開法條規定提起
    同一訴訟，最高法院六十四年台上字第二六二八號著有明文。
  (四)依民進黨黨綱第十三條規定：全國黨員代表大會之成員為各縣市黨部選出之代表
    、各直屬黨部選出之代表、全國原住民族代表、現任中央黨部執行委員評議委員
    秘書長、現任縣市黨部及直屬特種黨部主任委員評議委員會召集人、現任縣市以
    上民選首長之黨員、現任中央及省市民意代表之黨員。而全國黨員代表大會之職
    權規定於黨綱第十四條，第六款規定受理及議決提案。
  (四)九十二年十二月十三日甲○○○○第十屆第二次全國黨員代表大會，係由「全國
    黨員代表」所組成，其性質職權與全體社員組成之社員大會並不相同，法理上不
    得援用民法第五十六條第二項之規定提起同一訴訟。
三縱使「甲○○○○全國黨員代表大會」為民法第五十六條第二項之「總會」，然九
  十二年十二月十三日甲○○○○第十屆第二次全國黨員代表大會決議之內容並無違
  反法令或章程而無效之情形。
  (一)民法第五十六條第二項規定：「總會決議之內容違反法令或章程者，無效。」係
    針對「決議」，並非「選舉」。
  (二)原告主張被告違反人民團體法第四十八條、人民團體選舉罷免法第二十一條等規
    定。人民團體法第四十八條規定：「依第四十六條規定設立之政黨，得依法推薦
    候選人參加公職人員選舉。人民團體選舉罷免法第二十一條規定：「人民團體之
    選舉，凡具有被選舉資格者，均得為當選人。前項當選人，不以親自出席會議者
    為限。」惟系爭決議之內容「甲○○○○二００四年黨內總統提名選舉，推選黨
    主席，即現任中華民國總統乙○○先生」並未違反該等法令之規定。
  (三)原告主張被告違反黨章第五、六、十四條等規定。甲○○○○黨章第五條規定：
    「黨員之議務如下：(一)遵守本黨黨章，服從組織之決議。．．．」第六條規定：
    「黨員之權利如下：(一)有依據本黨規章選舉、被選舉、罷免、創制及複決之權利
    。．．．」第十四條規定：「全國黨員代表大會職權如下：．．．(六)受理及議決
    提案。．．．」惟系爭決議之內容「甲○○○○二００四年黨內總統提名選舉，
    推選黨主席，即現任中華民國總統乙○○先生」並未違反該等黨章之規定。
四綜上所述，「甲○○○○全國黨員代表大會」並非民法第五十六條第二項所規定之
  「總會」，是以原告依民法第五十六條第二項之規定，請求宣告九十二年十二月十
  三日甲○○○○第十屆第二次全國黨員代表大會之選舉及決議無效，並無理由。縱
  使「甲○○○○全國黨員代表大會」為民法第五十六條第二項之「總會」，然九十
  二年十二月十三日甲○○○○第十屆第二次全國黨員代表大會決議之內容「甲○○
  ○○二００四年黨內總統提名選舉，推選黨主席，即現任中華民國總統乙○○先生
  」並無違反法令或章程而無效之情形，故原告依民法第五十六條第二項之規定，請
  求宣告該選舉及決議無效，亦無理由。又九十二年十二月十三日甲○○○○第十屆
  第二次全國黨員代表大會既已決議「甲○○○○二００四年黨內總統提名選舉，推
  選黨主席，即現任中華民國總統乙○○先生」，則原告請求被告應依九十二年十月
  廿九日甲○○○○部公告：「於九十二年十一月廿九日由全體黨員直選二００四年
  黨內總統提名選舉而選舉產生之合法黨內總統候選人」，為無理由。從而，原告提
  起本件訴訟，依其所訴之事實，在法律上顯無理由，應予駁回。
五至原告請求傳訊證人張俊雄、張郁仁、何永宏、黃慶林、許振通等以證明選舉無效
  之事實，因選舉並非民法第五十六條第二項所適用之範圍，且依原告所訴之事實，
  在法律上顯無理由，已如前述，其待證事實核與本件判決結果不生影響，並無傳訊
  之必要。本件事證已臻明確，原告其餘主張陳述及所提之證據，均毋庸再予審酌，
  附此敘明。
六結論：原告之訴為顯無理由，依民事訴訟法第二百四十九條第二項、第七十八條判
  決如主文。
中　　　華　　　民　　　國　　　九十三　　年　　　一　　　月　　十六　　日
                              民事第五庭  法  官    周美雲
正本係照原本作成
如對本判決上訴，須於判決送達後廿日內向本院提出上訴狀
中　　　華　　　民　　　國　　　九十三　　年　　　一　　　月　　十六　　日
                                          書記官    王宜玲
